臺灣臺南地方法院民事判決　　　　　　　 95年度訴字第784號
原　　　告　戊○○
　　　　　　丁○○
　　　　　　　　　　　號5樓
共　　　同
訴訟代理人　張天良律師
被　　　告　財政部國有財產局
法定代理人　乙○○
訴訟代理人　丙○○
複代理　人　甲○○
上列當事人間請求履行契約等事件，經本院於民國96年3月22日
言詞辯論終結，判決如下：
    主  文
被告應給付原告各新臺幣拾肆萬貳仟伍佰零肆元，及自民國九
十三年九月二十五日起至清償日止，按週年利率百分之五計算之
利息。
原告其餘之訴駁回。
訴訟費用新臺幣柒仟肆佰玖拾元由被告負擔。
本判決第一項於原告各以新台幣壹拾壹萬伍仟元供擔保後，各得
假執行。但被告如於假執行程序實施前，以新台幣拾肆萬貳仟
伍佰零肆元分別為原告戊○○、丁○○預供擔保，各得免為假執
行。
    事實及理由
壹、程序部分：
    按訴狀送達後，原告不得將原訴變更或追加他訴，但擴張或
    減縮應受判決事項之聲明者，不在此限，民事訴訟法第255
    條第1項第3款定有明文。本件原告起訴時原有本位聲明、備
    位聲明之分，其本位聲明係依買賣契約請求，備位聲明係依
    不當得利之法律關係請求，繼於本院審理中撤回本位聲明之
    請求，另就備位聲明原係請求「被告應給付原告新臺幣（下
    同）2,663,821元，及自起訴狀繕本送達翌日起至清償日止
    ，按年息百分之5計算之利息。」，嗣減縮為「被告應給付
    原告各342,504元，及自民國90年6月7日起至清償日止，按
    年息百分之5計算之利息。」，核與前開規定相符，應予准
    許。
貳、實體部分：
一、原告主張：
（一）現在坐落台南縣新營市○○段704地號、712地號、703地
      號土地在民國93年間重測前之地號各為新營段111-13地號
      及王公廟段111-8地號及新營段112-7地號，此三筆土地連
      在一起均為國有土地，國有財產局曾經將新營段111-13地
      號土地34.485坪約100平方公尺出租予原告之祖父陳助，
      上開三筆地號土地連在一起，其四周之土地均非國有土地
      ，78年間原告認為上開之三筆土地，僅為新營段111-13號
      一個地號之土地，國有財產局通知原告可承買111-13地號
      、169平方公尺時，原告不知尚有112-7、111-8二個地號
      ，購買169平方公尺之土地，被告同意按每平方公尺9,114
      元計算，將該169平方公尺土地以總價金1,540,266元出賣
      予原告，原告繳款後，於79年3月28日取得財政部台灣南
      區辦事處國有基地產權移轉證明書向地政機關辦理土地所
      有權移轉登記，於79年5月29日辦妥所有權移轉登記，嗣
      後，93年間地籍圖重測，發覺大同段704地號土地（原新
      營段111-13號）之正確面積為93.84平方公尺而已。
（二）被告所出賣新營段111-13地號土地（重劃後為大同段704
      地號土地），重測後面積由169平方公尺變更為93.84平方
      公尺，並非因重測而產生之面積誤差，該地號土地之正確
      面積，自始應為93.84平方公尺，45年總登記時，地籍圖
      面積之計算發生錯誤，誤載為169平方公尺，短少面積為
      75.16平方公尺，被告未曾將該75.16平方公尺之土地交付
      原告。
（三）按無法律上之原因而受利益，致他人受損害者，應返還其
      利益。雖有法律上之原因，而其後已不存在者，亦同。（
      民法第179條），不當得利之受領人於受領時，知無法律
      上之原因或其後知之者，應將受領時所得之利益，或知無
      法律之原因時所現存之利益，附加利息，或知無法律上之
      原因時，所現存之利益，附加利息，一併償還，如有損害
      ，並應賠償。（民法第182條第2項）依上開民法第182 條
      第2項之規定，原告得請求被告應賠償原告之損害，民法
      第216條規定「損害賠償，除法律另有規定或契約另有訂
      定外，應以填補債權人所受損害及所失利益為限。依通常
      情形，或依已定之計劃、設備或其他特別情事，可得預期
      之利益，視為所失利益。」被告若有將其所出賣169平方
      公尺之土地移轉登記予原告者，原告今日不會受到短少75
      .16平方公尺土地所有權之損害，此75.16平方公尺土地之
      現在價值，即係原告可得預期之利益，可視為所失利益。
（四）原告向被告購買新營市○○段111-13地號（現在已因重測
      變更新營市○○段704號）面積169平方公尺土地，總價金
      為1,540,266元，則每平方公尺為9,114元，原告於78年5
      月26日就付清價金。被告出賣之土地短少75.16平方公尺
      ，應將該短少面積部分之價金償還原告，被告應將685,00
      8元返還原告（計算方法為9,114元ｘ75.16 =685,008元）
      。又因原告就系爭土地的應有部分各為2分之1可以區分，
      所以將原告請求之數額除以二，被告應給付原告各342,50
      4元及自本件起訴日起前5年之法定利息。
（五）關於被告主張時效消滅部分之抗辯：
  １、依民法第128條「消滅時效，自請求權可行使時起算」之
      規定，原告不當得利返還請求權之消滅期間，應自93年地
      籍圖重測時起算：
      查上開所謂「請求權可行使」，乃指「權利人得行使請求
      權之狀態」而言（最高法院63年台上字第1885號判例）。
      民間或國有財產局並無地籍圖重測之權限與技能，93年地
      政機關之地籍圖重測始發覺原告所購買新營市○○段704
      號土地之正確面積為93.84平方公尺，始發覺有短少面積
      75.16平方公尺，是93年9月間地籍圖重測之前，原告不知
      有「不當得利」之情事，原告不知有「不當得利之人」，
      任何人處在原告之立場，均無法發覺有不當得利之情事，
      不知有「不當得利之人」，無法對被告行使不當得利返還
      請求權，即93年間土地重測之前，未有「得行使請求權之
      狀態」，原告之不當得利返還請求權應自93年間重測之日
      起算消滅時效期間。原告在本案請求返還不當得利金，並
      非請求損害賠償金，但是有關侵權行為之民法第197條之
      規定，則賠償請求權消滅時效期間「應自被害人知有損害
      及賠償義務人時起算」之規定，應類推適用於本案，原告
      之不當得利金返還請求權消滅時效期間也應自原告知悉有
      損害時起算（最高法院72年台上字第1428號裁判要旨及最
      高法院50.3.14.第2次民刑庭總會會議決議）。
  ２、依民法第179條「．．．雖有法律上之原因而其後已不存
      在者亦同」之規定，原告請求消滅時效期間亦自93年9月
      間地籍重測時起起算：
      受益人有法律上原因受益時，不發生被害人之不當得利返
      還請求權，嗣後法律上原因消滅時，自「法律上原因消滅
      」時始發生不當得利返還請求權。查土地（不動產）所有
      權，以登記為準。相差面積（最初登記面積與重測後登記
      面積之差額面積75.16平方公尺）於93年間土地重測時始
      自登記簿消失，該相差面積尚未自登記簿消失時，被告由
      原告受領差額面積之價金，似可認定有法律上之原因，土
      地登記簿上所載系爭111-3地號土地之面積於93年12月27
      日自169平方公尺變更登記為93.84平方公尺，差額面積為
      75.16平方公尺，該差額面積自登記簿消失（民國93年間
      ），原存在之「法律上原因」變為已不存在，是日，始發
      生不當得利之法律關係，是日之前，原告難向被告請求返
      還不當得利。
  ３、不當得利請求權消滅時效期間為15年，自地籍重測之日起
      ，尚未經過15年，被告所謂「原告之請求權已消滅」之主
      張，係誤解法律，又不合情理：
      地籍重測之前，原告與被告均不知登記簿上所登記面積與
      原告實際所有面積有出入，原告不知有損害，不知有不當
      得利之人，無法向被告請求不當得利金，依據「怠於行使
      權利者，不被保護」之原則，乃有民事消滅時效之制度，
      在本案，並非原告怠於行使權利。消滅時效立法的意旨是
      在避免得行使權利之人而不行使權利或權利睡著，但本件
      買賣兩造均不知有不當得利的情形，或有不當得利的人，
      原告並沒有讓權利睡著，否則不公平也違背誠實信用原則
      。被告國有財產局，時常提起訴訟，請求老百姓交還土地
      及給付不當得利金，被告一面不肯補足土地予原告，一面
      主張原告要求返還不當得利金之請求權已消滅，其不還不
      當得利金，其寬於自己，苛酷於老百姓，不公平，又不合
      情理。
（六）並聲明：被告應給付原告各342,504元，及自90年6月7日
      起至清償日止，按年息百分之5計算之利息。
二、被告抗辯：
（一）按原告自認其向被告購買之系爭坐落台南縣新營市○○段
      111-13地號（重測變更為新營市○○段704地號），係於7
      8年5月26日繳清價款，進而，於該時起原告即得據以主張
      因面積短少部分之價金；惟渠卻迄今（自78年5月26日至
      現在）已17年，始依據不當得利之請求權提起本訴，顯已
      逾15年之消滅時效期間，為此，被告提出消滅時效已完成
      之抗辯。
（二）再者，以78年5月26日已核發產權移轉，應認買賣契約已
      完成，若原告以被告因買賣契約而認對其有損害，則原告
      應自買賣成立日後即自78年5月26日起15年內對被告請求
      ，原告於95年6月7日提起本訴請求，顯然已逾消滅時效期
      間，被告主張其消滅時效已完成，其請求權消滅。原告主
      張重測後始知其買受之大同段704地號土地面積短少，應
      自該時為起算點；惟於其買得土地起，其得就該土地向地
      政機關申請丈量，其卻放恁權利閒置，何況，地政事務所
      亦澄清面積短少自45年起即存在，非重測之原因造成，則
      原告於取得系爭土地所有權後，申請複丈即得發現面積短
      少；因而，其以93年重測為其請求損害賠償之起算點，有
      違消滅時效立法旨趣，將陷權利處於不確定狀態。
（三）縱然，原告主張係於本次土地重測後始發覺面積減少，惟
      該面積之短少，業經台南縣鹽水地政事務所證實，非土地
      重測造成，而係45年間總登記時（因地籍圖面積計算發生
      錯誤）即存在之錯誤，則原告之不當得利請求權自應從78
      年5月26日繳款日起算，迄今已逾15年之消滅時效期間。
（四）系爭大同段704地號土地之重測後面積由169平方公尺減為
      93.84平方公尺，依台南縣鹽水地政事務所澄清，該土地
      面積減少原因係45年總登記時因地籍圖面積計算發生錯誤
      ，原有地籍圖面積與登記簿面積即相差甚鉅，於重測期間
      發現錯誤，並非因重測而產生之面積誤差。按依據土地法
      第38條第1項規定「辦理土地登記前，應先辦地籍測量，
      其已依法辦理地籍測量之地方，應即依本法『土地法』規
      定辦理土地總登記。」暨測量實施規則第247條（修正後
      為第232條）第2項，所稱「技術引起者」係指複丈時，權
      利關係人對土地界址並無爭議，純係觀測、量距、整理原
      圖或計算面積等錯誤所致，並有原始資料可稽者而言，且
      觀重測前後大同段704地號土地地籍圖上之形狀並無變更
      ；而既地政機關承認係原地籍圖面積計算錯誤，致登記造
      成錯誤，則原告應依循土地法第68條規定「因登記錯誤遺
      漏或虛偽致受損害者，由該地政機關負損害賠償責任。．
      ．．」向台南縣鹽水地政事務所請求損害賠償，始符合於
      此種情況應有之補救管道。
（五）縱，原告以系爭大同段704地號土地係向被告承購，依其
      備位聲明請求之所失利益，其稱倘被告若將所出賣169平
      方公尺土地移轉登記與原告，原告今日不會受到短少75.1
      6平方公尺所有權之損害；惟被告當時移轉之新營段111-1
      3地號土地面積確登記為169平方公尺，被告並未從該地號
      土地登記之面積169平方公尺內短少75.16平方公尺面積之
      土地交付與其，則其認土地面積之短少係所失利益應按當
      期土地公告現值計算，亦無理由。
（六）並聲明：駁回原告之訴及假執行之聲請；並陳明如為不利
      於被告之判決，被告願供擔保請准免為假執行。
三、兩造不爭執之事實：
（一）坐落台南縣新營市○○段111-13地號土地（下稱系爭土地
      ）原為中華民國所有，並由被告管理，其面積登記為169
      平方公尺，被告曾將系爭土地34.485坪約100平方公尺出
      租予原告之祖父陳助，嗣又將系爭土地整筆面積169平方
      公尺出租予原告二人，被告於78年5月5日以讓售國有基地
      繳款通知書通知原告，被告就系爭土地同意按每平方公尺
      9,114元之單價乘以該土地之登記面積169平方公尺來計價
      ，即以面積計價之方式，合計總價金為1,540,266元出賣
      予原告，原告繳款後，於79年3月28日取得財政部台灣南
      區辦事處國有基地產權移轉證明書向地政機關辦理土地所
      有權移轉登記，並於79年5月29日辦妥所有權移轉登記，
      由原告各取得應有部分二分之一之所有權，因系爭土地原
      即由原告承租，故兩造並未另外指界及交付土地，此並有
      原告提出之台灣省台南縣土地登記簿、財政部國有財產局
      台灣南區辦事處台南分處53年8月29日 (53)(8)(14)台財
      產(南)( 三)字第3260號通知、財政部國有財產局台灣南
      區辦事處台南分處 (78)(5)(5)台財產南南二字第2413號
      繳款通知書、財政部國有財產局台灣南區辦事處財台南南
      地售字第215號國有基地產權移轉證明書各1件及被告提出
      繳款書、財政部國有財產局台灣南區辦事處財台南南地售
      字第215號國有基地產權移轉證明書存根各1件在卷可稽，
      堪信為真實。
（二）嗣93年間因地籍圖重測，系爭土地重測後為大同段704地
      號土地，登記簿面積原為169平方公尺，重測後面積為93.
      84平方公尺，減少75.16平方公尺，經台南縣鹽水地政事
      務所93年9月24日通知兩造系爭土地重測後面積減少近70
      平方公尺，係因45年總登記時，地籍圖面積計算錯誤所致
      ，兩造始知悉上情，此並有台南縣鹽水地政事務所93年9
      月24日所測字第0930006621號函、94年2月5日所測字第09
      40000930號函、95年9月26日第0950006225號函、土地登
      記簿謄本各1件在卷可稽，堪信為真實。
四、得心證之理由：
    本件原告主張被告出賣之土地短少75.16平方公尺，應將該
    短少面積部分之價金償還原告，被告應給付原告各342,504
    元，及自90年6月7日起至清償日止，按年息百分之5計算之
    利息等語，然為被告所否認，並辯稱原告之不當得利請求權
    自應從78年5月26日繳款日起算，迄今已逾15年之消滅時效
    期間，且地政機關既承認係原地籍圖面積計算錯誤，致登記
    造成錯誤，則原告應依循土地法第68條規定向台南縣鹽水地
    政事務所請求損害賠償，始符合於此種情況應有之補救管道
    ，又被告當時移轉之新營段111-13地號土地面積確登記為16
    9平方公尺，被告並未從該地號土地登記之面積169平方公尺
    內短少75.16平方公尺面積之土地交付與其，則其認土地面
    積之短少係所失利益應按當期土地公告現值計算，亦無理由
    等語，是以，本件兩造爭執要點在於：
    本件原告之不當得利請求權有無因罹於時效而消滅？如尚未
    時效消滅，則原告得否向被告請求不當得利抑或應向台南縣
    鹽水地政事務所請求損害賠償？經查：
（一）按消滅時效自請求權可行使時起算，民法第128條定有明
      文。而依不當得利之法則請求返還不當得利，以無法律上
      之原因而受利益，致他人受有損害為其要件，倘利益授受
      之雙方當事人，均不知其利益授受之法律上原因不存在，
      甚或誤認其法律上之原因存在，則須權利人知悉其得行使
      權利之狀態，時效期間始能起算。蓋權利之行使可被期待
      甚或要求而不行使，乃權利依時效消滅之理由，若權利人
      不知已可行使權利，如仍責令其蒙受時效之不利益，自非
      時效制度之本旨。（最高法院91年台上字第1312號裁判意
      旨參照），本件兩造買賣系爭土地時，系爭土地之登記面
      積仍為169平方公尺，兩造均不知系爭土地之面積有短少
      之情事，嗣93年間因地籍圖重測，系爭土地重測後為大同
      段704地號土地，登記簿面積原為169平方公尺，重測後面
      積為93.84平方公尺，減少75.16平方公尺，經台南縣鹽水
      地政事務所93年9月24日通知兩造系爭土地重測後面積減
      少近70平方公尺，兩造始知悉上情，已如前述，在台南縣
      鹽水地政事務所93年9月24日通知兩造前，原告之不當得
      利請求權之消滅時效難謂為已可行使，而在得為起算之列
      ，是原告之不當得利請求權，縱應適用消滅時效之規定亦
      祇應從原告於93年9月24日知悉系爭土地之面積有短少之
      日起算，而不應從其78年5月26日繳款日起算，理至明顯
      ，則距本件原告95年6月7日起訴之日，尚未罹於15年之時
      效，其起訴自屬合法，被告辯稱本件已時效消滅云云，委
      無足採。
（二）次按無法律上之原因而受利益，致他人受損害者，應返還
      其利益。雖有法律上之原因，而其後已不存在者，亦同，
      民法第179條定有明文；出賣土地如係按面積計算其價金
      ，而非整筆論價者，倘其土地面積自始不足，則其不足部
      分，為不能給付，出賣人就自始不足而不能給付部分，所
      受領之價金，依關於不當得利之規定，應負返還責任（最
      高法院84年台上字第443號裁判意旨參照），本件被告出
      賣系爭土地係按每平方公尺9,114元之單價乘以該土地之
      登記面積169平方公尺來計價，即以面積計價之方式，已
      如前述，本院詢問被告如何核計出每平方公尺之單價時，
      被告復自承「我們有一個估價委員會，會事先評估該地附
      近賣出的市價及該地的地形、位置等來判斷」（見本院96
      年3月22日言詞辯論筆錄），益足證明被告確係詳實核計
      出系爭土地每平方公尺之單價後，再乘以其登記面積來計
      算系爭土地之價金，而非整筆論價，而系爭土地實際面積
      為93.84平方公尺，與兩造買賣契約所記載169平方公尺不
      符，不足75.16平方公尺，已如前述，從而原告據此主張
      依不當得利之法律關係請求被告返還不足面積之價款，應
      予准許。
（三）被告另辯稱讓售土地的繳款通知書上第四點有註明對本通
      知書所列面積如有異議，應於接到本通知十日內申復，逾
      期視為無異議，原告在買土地之後可以去申請丈量土地而
      不丈量，亦有疏忽云云，然查被告自承上開讓售土地的繳
      款通知書係屬定型化契約，自不能以原告逾期無異議即謂
      其已喪失不當得利之請求權，再買受土地之當事人並非即
      負有丈量土地之義務，亦難謂原告未丈量土地即認有何疏
      失，被告上開所辯，委無足採；被告又辯稱原告應向台南
      縣鹽水地政事務所請求損害賠償云云，惟查原告對被告之
      不當得利請求權既存在，已如前述，其是否另向台南縣鹽
      水地政事務所請求損害賠償，係原告之權利，與本件無涉
      ，被告上開所辯，亦無足採。
（四）本件被告出賣之土地面積短少75.16平方公尺，以當時出
      賣之單價每平方公尺9,114元計算，金額為685,008元（計
      算方式為9,114元ｘ75.16 =685,008元），原告就系爭土
      地的應有部分各為2分之1，是以原告請求被告應給付原告
      各342,504元，即屬有據。
（五）再按不當得利之受領人於受領時，知無法律上之原因或其
      後知之者，應將受領時所得之利益，或知無法律之原因時
      所現存之利益，附加利息，或知無法律上之原因時所現存
      之利益，附加利息，一併償還，如有損害，並應賠償，民
      法第182條第2項定有明文；復按利息、紅利、租金、贍養
      費、退職金及其他一年或不及一年之定期給付債權，其各
      期給付之請求權，因五年間不行使而消滅，民法第126條
      定有明文。民法第182條第2項所定之附加利息，性質上雖
      屬不當得利，惟既明定以利息為計算標準，參照最高法院
      49 年台上字第1730號判例及65年6月8日65年度第5次民庭
      庭推總會議決定（二）、66年9月26日66年度第7次民庭庭
      推總會議決議（一）之意旨，其請求權之時效期間仍應依
      前開規定為五年（最高法院95年11月28日95年度第17次民
      事庭會議意旨參照）；又按不當得利之受領人，其所受之
      利益現尚存在者，除應返還其利益外，應否附加利息一併
      償還，應以受領人於受領時，或受領後返還前，是否知無
      法律上之原因以為斷。其於受領時知悉者，應自受領時起
      ，自受領後返還前知悉者，應自知悉時起，為利息之起算
      時期，此觀民法第182條第2項之規定甚明。此係課予惡意
      受領人附加利息返還不當得利之責任，此項附加之利息應
      自受領時或知無法律上之原因時起算，與民法第233條規
      定法定遲延利息所不同。查，本件被告於受領溢領之買賣
      價款時尚不知悉其上開溢領部分無法律上之原因，係於93
      年9月24日經台南縣鹽水地政事務所通知兩造系爭土地重
      測後面積減少近70平方公尺，始知悉上情，應以知悉之翌
      日即93年9月25日為利息之起算時，且迄至本件起訴時尚
      未逾5年之時效。是以原告依不當得利之法律關係，訴請
      被告加給知無法律上原因之翌日即93年9月25日起至清償
      日止，按年息百分之五計算之法定遲延利息，即屬有據，
      應予以准許，至其逾上開範圍之請求，即有未合，此部分
      請求應予駁回。
五、從而，原告依民法第179條、第182條第2項之不當得利返還
    請求權，訴請被告應給付原告各342,504元及自93年9月25日
    起至清償日止，按法定利率計算之遲延利息等情，自屬有據
    ，應予准許，至其逾上開範圍之請求，則無理由，不應准許
    。
六、末按各當事人一部勝訴、一部敗訴者，其訴訟費用，由法院
    酌量情形，命兩造以比例分擔或命一造負擔，或命兩造各自
    負擔其支出之訴訟費用；法院為終局判決時，應依職權為訴
    訟費用之裁判，民事訴訟法第79條及第87條第1項分別定有
    明文。經核本件訴訟費用額為7,490元（即第一審訴之聲明
    減縮後之裁判費），而原告之請求除部分利息無理由外，其
    餘請求均為有理由，爰依上開規定確定被告應負擔之訴訟費
    用如主文第3項所示；又本件關於原告勝訴部分，所命給付
    之金額各未逾50萬元，依同法第389條第1項第5款規定，應
    依職權宣告假執行，惟被告陳明供擔保請准免為假執行之宣
    告，亦無不合，爰酌定相當擔保金額准許之。
七、兩造之其餘攻擊、防禦方法，核與本件訴訟結果不生影響，
    爰不一一論述，附此敘明。
八、據上論結，原告之訴為一部有理由，一部無理由，依民事訴
    訟法第79條、第87條第1項、第389條第1項第5款、第392條
    第2項，判決如主文。
中　　華　　民　　國　　96　　年　　4 　　月　　4 　　日
                  民事第二庭    法　官　黃瑪玲
以上正本係照原本作成
如對本判決上訴，須於判決送達後20日內向本院提出上訴狀
中　　華　　民　　國　　96　　年　　4 　　月　　4 　　日
                                書記官　卓春成
